【裁判字號】    99,上易,1712
【裁判日期】    990908
【裁判案由】    妨害自由
【裁判全文】
臺灣高等法院刑事判決                99年度上易字第1712號
上  訴  人  臺灣臺北地方法院檢察署檢察官
被      告  甲○○
上列上訴人因被告妨害自由案件，不服臺灣臺北地方法院99年度
易字第260號，中華民國99年6月28日第一審判決（起訴案號：臺
灣臺北地方法院檢察署98年度偵字第21392號），提起上訴，本
院判決如下：
    主  文
上訴駁回。
    理  由
一、公訴意旨略以：被告甲○○與告訴人乙○○係夫妻關係，因
    被告懷疑告訴人在外有通姦情事，遂與友人於民國98年8 月
    22日下午5 時40分許，會同臺北市政府警察局松山分局松山
    派出所（下稱松山派出所）警員前往臺北市○○區○○路4
    段176 號之蒲園飯店內，查獲告訴人與曾素貞同處一室且衣
    衫不整，即對告訴人、曾素貞拍攝照片，嗣被告於同日晚間
    10時時許，在臺北市○○區○○路4 段692 號之松山派出所
    內與告訴人商談和解事宜之際，因不滿告訴人表示無法支付
    和解金，竟基於恐嚇之犯意，向告訴人恫稱：「如果今天的
    事不解決的話，就要把剛剛拍的照片寄給小孩及親友看！」
    等加害告訴人乙○○名譽之事恐嚇告訴人乙○○，使告訴人
    乙○○心生畏懼，致生危害於安全。因認被告涉犯刑法第30
    5 條第1 項之恐嚇危害安全罪嫌等語。
二、證據能力之判斷：
  (一)按被告以外之人於偵查中向檢察官所為之陳述，除顯有不可
    信之情況者外，得為證據，刑事訴訟法第159 條之1 第2項
    定有明文。本案證人即告訴人乙○○於98年9 月29日偵訊時
    證述、證人劉家祈、陳天銘於偵查中所為證述，均屬被告以
    外之人審判外陳述。又上開證述均經其等於證述前具結，亦
    無證據顯示檢察官在偵查時有對證人不法取供之情形，且據
    證人做成證據之外部情狀，亦無證據顯示上開證述有顯不可
    信之情況，揆諸首揭說明，上開證人於偵查中之證述應有證
    據能力。
  (二)按被告以外之人於審判外之陳述雖不符刑事訴訟法第159 條
    之1 至之4 等4 條之規定，而經當事人於審判程序同意作為
    證據，法院審酌該言詞陳述或書面陳述作成時之情況，認為
    適當者，亦得為證據；當事人、代理人或辯護人於法院調查
    證據時，知有前項不得為證據之情形，而未於言詞辯論終結
    前聲明異議者，視為有前項之同意，刑事訴訟法第159 條之
    5 定有明文。經查：臺北市政府警察局松山分局函附受理各
    類報案紀錄表、工作紀錄等件，屬被告以外之人於審判外陳
    述。上開證據均屬傳聞證據，且無刑事訴訟法第159 條之1
    至之4 等4 條規定情形，又檢察官、被告均已知悉該陳述屬
    傳聞證據，且於原審言詞辯論終結前均未聲明異議，爰審酌
    上開證據於作成時亦無任何不適當之情況，認以之作為本案
    之證據，應屬適當，認均應有證據能力。
三、按犯罪事實應依證據認定之，無證據不得認定犯罪事實，不
    能證明被告犯罪或其行為不罰者，應諭知無罪之判決，刑事
    訴訟法第154條第2項、第301條第1項分別定有明文。又事實
    之認定，應憑證據，如未能發現相當證據，或證據不足以證
    明，自不能以推測或擬制之方法，為裁判基礎（最高法院40
    年度臺上字第86號判例參照）。另認定犯罪事實所憑之證據
    ，雖不以直接證據為限，間接證據亦包括在內；然而無論直
    接或間接證據，其為訴訟上之證明，須於通常一般之人不致
    有所懷疑，而得確信其為真實之程度者，始得據為有罪之認
    定，倘其證明尚未達到此一程度，而有合理之懷疑存在時，
    即無從為有罪之認定，亦有最高法院76年度臺上字第49 86
    號判例可資參照。又按事實審法院對於證據之取捨，依法雖
    有自由判斷之權，然積極證據不足證明犯罪事實時，被告之
    抗辯或反證縱屬虛偽，仍不能以此資為積極證據應予採信之
    理由（最高法院30年上字第482號判例參照）。
四、次按以加害生命、身體、自由、名譽、財產之事，恐嚇他人
    致生危害於安全者，處2 年以下有期徒刑、拘役或3 百元以
    下罰金，中華民國刑法第305 條定有明文。是恐嚇罪之成立
    ，係以對他人為一定之惡害通知，致使他人心生畏懼，而危
    害於安全為要件，至於惡害通知之內容，不論細加害生命、
    身體、自由、名譽、財產之事均屬之，對他人實施惡害通知
    亦不限於現在或將來之危害。然本罪保護之法益，應為個人
    於精神上免於恐懼並得保有依其意思而為決定之自由，亦即
    其之規範目的，應係誡命任何人不僅不得以現在不法手段直
    接侵害他人身體、自由、名譽、財產等權利，亦不可以告知
    危害之方式，造成他人精神層面之恐懼，然而人類社會生活
    中與他人互動，個人所為任何行動、判斷，都可能對他人權
    益造成正面或負面之效果，而現實上法律不可能對所有會對
    他人造成負面效果之行為一概禁止，僅能創設界限，處罰被
    認定為法所不許之侵害行為。由此以觀，並非所有表示即將
    加害他人權利之行為，均認該當於恐嚇所稱之不法惡害通知
    ，倘行為人本得對他人行使之正當權利，例如：認為自己權
    利遭受對方侵害，依法提出告訴或訴訟；遭受他人現在不法
    侵害之時，基於正當防衛而排除侵害之行為；或當場逮獲行
    竊之小偷以現行犯扭送警局等。因為該等構成「惡害內容」
    之行為屬合乎法律之正當行為，並無成立犯罪之問題，是行
    為人傳達此種類之惡害通知時，亦不應構成刑法第305 條之
    恐嚇罪，倘非如此解釋，則行為人果真依法行使其權利則不
    成立犯罪，其預告將行使權利之行為反而構成恐嚇罪，顯屬
    輕重失衡，亦違背法律僅誡命個人不得以非法手段侵害他人
    權利，但不限制以合法方式自由行使權利之規範目的。從而
    ，刑法第305 條之恐嚇罪，應限於以非法侵害他人權利之行
    為為惡害通知方法，始足以當之。
五、公訴意旨認被告涉有刑法第305 條第1 項之恐嚇危害安全罪
    嫌，無非係以：告訴人乙○○之指述、證人陳天銘、劉家祈
    於偵查中之證述，及被告於警詢中之供述等，為其主要之論
    據。訊據被告固坦承其在前揭時間與徵信社人員會同員警前
    往飯店抓姦，嗣於當日告訴人與其委任之徵信社人員、律師
    商談和解事宜在松山派出所內談判和解時，聲稱要將照片拿
    給其子女看等事實，惟堅決否認有何恐嚇告訴人之犯行，辯
    稱：當天與徵信社的人員到賓館抓姦後到松山派出所談判和
    解，就是要求對方拿錢出來，如不和解就依法提告，當時要
    談和解主要是徵信社人員的意思，主要都是委由徵信社人員
    、律師與被告及曾素貞商談，伊會這樣談和解是受到徵信社
    人員煽動，其實也非伊本意；又當時因徵信社人員、律師正
    在派出所地下室談和解，徵信社人員有上來說告訴人不簽，
    伊才衝下去，說「你們如果不和解的話，我就要把剛剛拍到
    的照片給小孩看，長大要讓小孩知道這件事情。」，伊並未
    聲稱要將照片散布予親友，伊以為這是伊的權利，並沒有恐
    嚇被告的意思等語。經查：
  (一)被告甲○○與告訴人乙○○為夫妻，因被告懷疑告訴人在外
    與他人通姦，遂聯繫真實姓名、年籍不詳，綽號「黑仔」之
    徵信社人員、其他徵信社職員、友人於98年8 月22日下午5
    時40分許，會同松山派出所警員前往臺北市○○區○○路4
    段176 號之蒲園飯店內抓姦，發現告訴人與女子曾素貞同處
    一室，且被告赤裸上身而僅穿著內褲、襪子之情形，徵信社
    人員即在場蒐證，對告訴人乙○○、曾素貞及該飯店房間四
    處拍照、錄影；蒐證完畢後，眾人均於當日晚間前往松山派
    出所等情節，經告訴人於警詢、偵查及原審審理時證述甚明
    ，且為被告所自承在卷，復有臺北市政府警察局松山分局函
    附受理各類報案紀錄表、工作紀錄、勤務分配表等件在卷可
    資佐證（見偵一卷第42至49頁），自堪以認定。
  (二)又查，案發當天抵達派出所後，被告即聯繫律師前來派出所
    ，與上開徵信社人員一同和告訴人、曾素貞談判和解賠償事
    宜，被告亦聯繫其朋友劉家祈到場，在派出所會客室內，主
    要係上開徵信社人員、律師代表被告與告訴人談判和解之事
    ，曾素貞則至地下室等候，雙方一再談判並經由劉家祈、員
    警居中協調，告訴人同意考慮，乃轉往地下室告知曾素貞此
    事，員警、徵信社人員、劉家祈等人亦陸續轉至地下室，然
    而因曾素貞始終反對該和解條件，故告訴人亦不願意在和解
    書上簽名等情節，亦經證人劉家祈於原審審理時到庭證稱：
    伊當天於晚間7時半到派出所，到派出所時有看到被告及與
    被告在一起談條件的人，包誇括一個陳律師，跟三個徵信社
    的人，伊只知道其中一個叫「黑仔」，另外還有一名陳警員
    全程參與，當時伊等跟徵信社及律師在派出所內會客室商談
    ；當時談了很久，談沒有結果，因為曾小姐不簽，後來乙○
    ○同意簽，就跑到地下室跟曾小姐講，曾小姐不願意簽，後
    來包括警察、徵信社的人、還有伊都跑到地下室，伊一開始
    在會客室沒有看到曾小姐，曾小姐應該一開始就在地下室等
    語明確（見原審卷第39頁反面、40、41頁反面）。又當天被
    告請律師到派出所休息室與告訴人談判和解一節，亦經證人
    即派出所警察陳天銘於偵查中證稱：當天帶告訴人、被告、
    該名女子回派出所休息室後，雙方說要談和解，伊就請他們
    他們在該處談，被告有通知一名律師到場，律師來後伊就離
    開休息室，中間伊有進出好幾次，看到他們都在協調等語明
    確（見偵一卷第53頁）；另當時眾人原本在休息室內談判，
    隨後又轉往地下室，將原先提出之高額賠償和解金降至新臺
    幣200萬元，告訴人表示可考慮，惟曾素貞仍反對該和解等
    節，亦經證人即告訴人乙○○證稱：當天徵信社他們已經會
    同警察來抓姦，所以當時直接到八德路松山派出所一樓的會
    客室裡面談和解金，後來因徵信社提出700萬和解金，但是
    伊無法負擔，我提出100萬金額我就願意簽，後來伊等有移
    到地下室繼續談，但是談不攏，最後由我太太提出告訴製作
    筆錄等語，及證稱：當時是100萬的狀況話，伊願意簽，但
    是徵信社不同意，一直要求200萬，伊還在猶豫時，曾小姐
    告訴伊，伊會被騙，叫伊不要簽等語（見原審卷第57頁反面
    ）。據上，經核證人劉家祈、陳天銘所述當時談判之經過情
    形均與告訴人證述大致相符，從而，上開事實，亦均堪以認
    定。
  (三)又因上開長時間談判過程均無結果，被告因告訴人當天作為
    而情緒激動且不耐告訴人、曾素貞遲遲不願和解，乃對告訴
    人怒稱：今天不把事情處理的話，就要把資料曝光給親友看
    等語之事實，業據告訴人於原審審理時證稱：當時被告確實
    有說了一些氣話，說如果今天不把事情處理的話，會把這些
    資料公開給親友看，表示伊對告訴人不忠實（見原審卷第57
    頁）；及於偵查中證稱：當時被告說「沒關係，你不付這個
    錢，到時就把徵信社拍的錄音帶、光碟、錄影帶及照片曝光
    」，曝光是指要拿給我的親戚、朋友和同事看，而且還要拿
    給跟我一起進出，被徵信社拍到的女性友人看，要讓我身敗
    名裂等語明確（偵一卷第25頁）；經參酌證人即員警陳天銘
    於偵查中係證稱：當天有聽到被告對告訴人說：「如果今天
    的事情不解決的話，就要把照片寄給他的小孩和親友看」等
    語（見偵一卷第53頁），及證人劉家祈於原審審理時證稱：
    當天伊是聽到黑仔、陳律師與乙○○談條件，聽到被告說話
    是在地下室，是在罵，在失控的時候，當時被告已經失控，
    情緒很氣憤，是在氣太太抓到老公什麼事情，不是氣不簽字
    ，被告是在罵告訴人跟那個女生，有罵「狗男女」，還有很
    多很不雅的話，有說「笨女人，乙○○幫你付你還不簽，告
    死你們」、「乙○○你現行犯，詐領保險金」等，當時告訴
    人有說有東西要拿給家人，讓家人知道，沒有指明說是照片
    ，也沒說要拿給媒體，除了家人以外，告訴人是沒有說要給
    其他的對象，當天伊解讀是不知道還有什麼東西會對告訴人
    造成傷害，所以力勸二人簽字等語；復證稱：伊前於偵查中
    說過聽到被告說要把照片曝光，全部的人都勸他們二個人簽
    字，但是乙○○要簽，但是曾小姐不簽，這不是罵的那段，
    這是在後來不簽字無解以後，在地下室說的，因為在地下室
    時，告訴人不只下來一次，她有下來二次等語甚明（見偵卷
    第40頁反面、41頁）。綜上，經核證人陳天銘、劉家祈、乙
    ○○證述之內容，除就被告係在派出所樓上會客室就提及「
    要將東西給親友看」一事略有出入外，其餘部分，包括被告
    當時情緒激動氣憤，且因徵信社人員、律師與告訴人、曾素
    貞經歷長時間談判後，告訴人、曾素貞仍未同意簽署和解書
    ，其始前往責罵告訴人、曾素貞，並有提及要讓東西曝光、
    要給親友看等情節，互核均大致相符，自堪認被告有上開行
    為無疑。至於被告固辯稱：其當時只說要把拍到的照片給小
    孩看，沒說要曝光或給親友看云云，然審酌上開證人對被告
    當時行為證述歷歷又如此一致，已難認係憑空捏造之詞，而
    證人陳天銘係當天在松山派出所值勤之員警，證人劉家祈為
    告訴人朋友，該等二人與被告、告訴人間當天為被告、告訴
    人協調和解事宜，事屬突發，其等二人與被告、告訴人應無
    甚利害關係，亦無故咎恩怨，衡情自無甘冒偽證罪責之風險
    故意陷害被告之理，何況被告於原審準備及審理程序中程序
    ，復曾表示其當時情緒過於激動說了很多氣話其自己都沒有
    印象了等語（見原審卷第60頁），其既然無法回憶當時責罵
    告訴人大部分之內容，又焉能如此肯定自己從未說過要將當
    天拍到之照片、錄影提供予親友觀看之類之說詞，顯見被告
    上開辯解無非避重就輕之詞，不足採信。
  (四)本案被告於案發當天有對告訴人恫稱要將當天蒐證所獲照片
    、錄影等資料給被告之親友觀看等事實，業經認定如前，而
    被告對告訴人傳達之上開內容，自足以貶損告訴人在親友面
    前之評價而屬侵害告訴人名譽之事。惟按刑法第310條第1項
    誹謗罪之成立，除以指摘或傳述足以毀損他人名譽之事為要
    件，亦需行為人所指摘、傳述之事非出於真實或純粹基於私
    德而與公益無關，始足當之。經查，本案告訴人確實因赤裸
    上身與女子獨處於賓館房間內而為到場抓姦之徵信社人員當
    場拍下，倘被告只是單純將照片、錄影提供予他人觀看，而
    未為加油添醋之其他陳述，則其所傳述之內容亦僅是告訴人
    赤裸身體與其他女子同處賓館房間內之事實，自不可能有何
    虛偽不實可言。再按雖行為人散布單純涉及他人私德之事，
    縱使能證明所指摘傳述之事為真實，亦不得主張免罰。然而
    所謂「私德」應係相對而非絕對之概念，亦即行為人所傳述
    之事，是否僅涉及個人「私德」，抑或認與公益或他人利益
    有關，絕非單純以其傳述之內容本身即能斷定，即使同樣之
    內容，視被指摘、傳述之人之身分、地位、所從事之職務，
    傳述者與被傳述者之關係，及所散布之對象、範圍之不同，
    有可能被評價為「與公益相關」或「僅涉私德而與公益無關
    之事」之不同結果。而行為人如發現自己配偶有通姦嫌疑，
    向自己之子女、長輩、親戚、朋友告知此事，因該配偶之作
    為不僅與行為人利害相關，而該婚姻關係之存續或破綻，現
    實上亦非與該二人之親屬及朋友完全無關，故此種行為並非
    僅涉及被傳述人個人私德而與公益無關，否則只要對他人哭
    訴自己被配偶背叛之事，即會遭誹謗罪追訴處罰，顯非合理
    。本案被告聲稱要將上開照片曝光給親友看，被告之行為，
    無非係要向其親友傳達告訴人可能與其他女子通姦之行為，
    無論被告之動機係為單純貶損親朋好友對於告訴人人格之評
    價，或要在其生活圈內形成不利告訴人之輿論，或要親友幫
    忙向告訴人討回公道，甚或僅為尋求精神上慰藉支持，被告
    身為告訴人之配偶，因告訴人確有與他人通姦之嫌疑，即使
    其向其等之親戚、朋友傳達告訴人之行為及證據，均非僅與
    被告個人私德有關之事，故即使被告按其當天所述散發照片
    、錄影予親友觀看，亦難認有誹謗罪責或其他違法之情。
  (五)再者，被告當日係因委託徵信社人員查知告訴人有與女子單
    獨出遊，而會同員警前往蒲園飯店蒐證，可見當時徵信社人
    員錄影、拍照，全程均在員警之監督下；此由告訴人於原審
    審理時證稱：當時伊太太會同警方到飯店，在伊二人房間門
    口敲門說要臨檢，要求伊二人開門，當時徵信社在門口從門
    縫下面攝影，拍攝的內容伊後來有看到，是伊一個人在走動
    的影像，衣著也是穿著內衣、內褲等語；復經詢以「拍攝的
    時間是從伸進門縫拍攝到何時？」，證稱：「到派出所的員
    警依照程序辦案，看現場有什麼證據，蒐集的現場的物證後
    ，就一起回派出所，這整個過程都有拍下來」等語；詢以：
    「所謂蒐集的證據是否指廁所的衛生紙部分？」，「我不了
    解，拍攝的影像是人在裡面進出、走動，還有飯店的床、枕
    頭，使用過的衛生紙，他們就在裡面拍攝，就是能拍得都拍
    。」等語（見原審卷第56頁反面），即可見當時攝、錄影動
    作係屬於犯罪偵查之內容，則據此取得證據資料並非以非法
    方式竊錄他人私密活動之物，且從當天搜證所得資料內容以
    觀，亦顯無猥褻等足以妨害風化之內容可言。
  (六)從而，被告即使被告果真按其所述，將其拍攝到之照片、錄
    影曝光，亦難認有構成刑法誹謗罪、妨害秘密或妨害風化罪
    責之餘地，則被告對告訴人預告即將為上開行為，自無成立
    犯罪之可能，公訴意旨認被告上開行為構成刑法第305 條之
    恐嚇危害安全罪，顯有誤會。
六、綜上所述，檢察官雖認為被告有以將加害告訴人名譽之事恫
    嚇告訴人之行為，惟經查本案係被告會同員警、徵信社人員
    前往賓館抓姦，發現告訴人赤裸上身與女子共處於賓館房間
    內，無論告訴人實際上有無與該女子發生性關係，其確有與
    他人通姦之嫌疑，而告訴人當天搜錄之證據，僅是客觀呈現
    告訴人當天所作所為及所涉嫌疑而已，倘如其將該等證物曝
    光提供予親朋好友，亦屬正當行使權利之合法行為，尚難認
    有構成刑法誹謗罪、妨害秘密、妨害風化等罪責之問題，則
    被告向告訴人要脅稱「如果不簽（和解書），就要將照片寄
    給親友或小孩看！」或「曝光給親友看！」云云，並非以不
    法手段為惡害通知之內容，自不得以刑法第305條之恐嚇危
    害安全罪相繩。是檢察官所引各項事證未達於通常一般之人
    均不致有所懷疑，復查無其他積極證據足證被告確有此一恐
    嚇危害安全行為，而得確信其有犯罪之程度，容有合理之懷
    疑存在，自屬不能證明被告犯罪。是揆諸首揭說明，本案應
    為被告無罪之諭知。
七、原判決以無積極證據足資證明被告有公訴意旨所指之恐嚇危
    害安全犯行，而為無罪之諭知，核無違誤。檢察官上訴意旨
    略以：依原審判決五(四)之認定，行為人如發現自己配偶有通
    姦嫌疑，向自己之子女、長輩、親戚、朋友告知此事，因婚
    姻關係存續或破綻，現實上亦非與該二人之親屬及朋友完全
    無關，故認非僅與告訴人（原判決誤載為被告）個人私德有
    關之事，而與公益無關，不構成誹謗罪責。然原審對於何謂
    ：現實上非與該二人之親屬及朋友完全無關，故非與公益無
    關一節，對於公益之評價基準尚非全然明確，是原審此段認
    定是否妥適，尚值研求。又關於原審判決五(五)中認為當時攝
    、錄影動作係屬犯罪偵查之內容一情，依照本案卷證資料，
    本案所指在蒲園飯店所拍攝之錄影資料所有者，應係徵信社
    而非警察，是原審認當時攝錄影動作屬犯罪偵查之內容一節
    ，其敘述上似非精確。參以被告於案發當天有對告訴人恫稱
    要將當天蒐證所獲照片、錄影等資料給被告之親友觀看等事
    實，既經原審認定無訛，則被告行為是否不該當於刑法恐嚇
    罪，並非無研求餘地云云。惟查：證據之取捨與證據之證明
    力如何，均屬事實審法院得自由裁量、判斷之職權，茍其此
    項裁量、判斷，並不悖乎通常一般人日常生活經驗之定則或
    論理法則，又於判決內論敘其何以作此判斷之心證理由者，
    即不得任意指摘其為違法。茲原判決已詳敘就卷內證據調查
    之結果，而為綜合判斷、取捨，認公訴人所提之證據均不足
    證明被告有公訴意旨所指之恐嚇危害安全犯行，其得心證的
    理由已說明甚詳，且所為論斷從形式上觀察，亦難認有違背
    經驗法則、論理法則，或有其他違背法令之情形，自不容任
    意指為違法。檢察官提起上訴，仍執前開情詞，並對於原審
    取捨證據及判斷其證明力職權之適法行使而為爭執，指摘原
    判決不當，其上訴為無理由，應以駁回。
據上論斷，應依刑事訴訟法第368條，判決如主文。
本案經檢察官曾忠己到庭執行職務。
中    華    民    國    99    年     9    月     8    日
                    刑事第一庭審判長法  官  葉騰瑞
                                    法  官  彭政章
                                    法  官  莊明彰
以上正本證明與原本無異。
不得上訴。
                                    書記官  王韻雅
中    華    民    國    99    年    9     月    8     日

司法院資訊處製作；財團法人民間司法改革基金會備份。
